ACORDAO-COMPLETO-2422933

ACÓRDÃO 2095/2020 ATA 30/2020 - PLENÁRIO

VISTOS, relatados e discutidos estes autos de embargos de declaração opostos pela empresa Cobrape - Companhia Brasileira de Projetos e Empreendimentos ao Acórdão 1685/2020-TCU-Plenário;
ACORDAM os Ministros do Tribunal de Contas da União, reunidos em sessão do Plenário, ante as razões expostas pelo relator, em: 
9.1. receber os embargos de declaração como mera petição, sem efeito suspensivo, nos termos do artigo 287, § 6º, do Regimento Interno;
9.2. aplicar à empresa Cobrape - Companhia Brasileira de Projetos e Empreendimentos multa prevista no artigo 58 da Lei  8.443/1992 c/c o artigo 1.026, § 2º, do Código de Processo Civil, na forma do artigo 298 do RI/TCU, no valor de R$ 10.000,00 (dez mil reais) , em razão de oposição de embargos de declaração manifestamente protelatórios, fixando-lhe o prazo de 15 (quinze) dias, a contar da notificação, para que comprove perante o Tribunal, nos termos do artigo 214, inciso III, alínea "a", do RI/TCU, o recolhimento da referida quantia ao Tesouro Nacional, atualizada monetariamente desde a data do presente acórdão até a do efetivo recolhimento, se for paga após o vencimento, na forma da legislação vigente;
9.3. esclarecer à Cobrape - Companhia Brasileira de Projetos e Empreendimentos que, nos termos do art. 1.026, § 3º do CPC c/c o artigo 298 do RI/TCU, a oposição de novos embargos de declaração com cunho protelatório ensejará  o aumento da gradação da pena, bem como que a interposição de qualquer outro recurso ficará condicionada ao depósito prévio do valor da multa;
9.4. ordenar à unidade técnica de origem que se abstenha de autuar como recurso expedientes apresentados pela empresa Cobrape - Companhia Brasileira de Projetos e Empreendimentos em desacordo com este acórdão;
9.5. autorizar, desde logo, nos termos do artigo 28, inciso II, da Lei 8.443/1992, a cobrança judicial da multa, atualizada monetariamente a partir do dia seguinte ao término do prazo estabelecido até a data do efetivo recolhimento, na forma da legislação em vigor, caso não atendida a notificação;
9.6. dar ciência dessa deliberação ao requerente.

Embargos de declaração contra acórdão que rejeitou embargos de declaração interposto em face de deliberação que julgou as contas do recorrente irregulares e condenou-o ao pagamento de débito e de multa em razão de irregularidades em contrato que tinha por objeto a prestação de serviços de consultoria técnica e apoio à fiscalização da elaboração de projetos, de orçamentos, e da execução das obras e serviços de engenharia a cargo da gerência de empreendimentos do Aeroporto de Vitória/ES.

Empresa Brasileira de Infraestrutura Aeroportuária.

3. Interessados/Responsáveis/Recorrentes:
3.1. Responsáveis: Cobrape - Companhia Brasileira de Projetos e Empreendimentos (58.645.219/0001-28); Jose Roberto Jung Santos (XXX.576.787-XX); Ricardo Braga Vieira (XXX.884.857-XX); Tecnosolo Engenharia S.A. em Recuperação Judicial (33.111.246/0001-90)
3.2. Embargante: Cobrape - Companhia Brasileira de Projetos e Empreendimentos (58.645.219/0001-28).

Raimundo Carreiro.

13.1. Ministros presentes: José Mucio Monteiro (Presidente), Walton Alencar Rodrigues (Relator), Benjamin Zymler, Augusto Nardes, Aroldo Cedraz, Raimundo Carreiro, Ana Arraes, Bruno Dantas e Vital do Rêgo.
13.2. Ministro que alegou impedimento na Sessão: Raimundo Carreiro.
13.3. Ministros-Substitutos presentes: Marcos Bemquerer Costa, André Luís de Carvalho e Weder de Oliveira.

ACORDAO-COMPLETO-2479378

Acórdão 2265/2021 - Plenário

ACORDAO-COMPLETO-2453359

Acórdão 123/2021 - Plenário

TECNOSOLO ENGENHARIA S.A E OUTRO(A/S)

Tecnosolo Engenharia S.A.

WALTON ALENCAR RODRIGUES

Ministro Walton Alencar Rodrigues.

Trata-se de embargos de declaração opostos pela Cobrape - Companhia Brasileira de Projetos (peça 272) ao Acórdão 1685/2020-TCU-Plenário, o qual conheceu e rejeitou embargos declaratórios opostos pela referida empresa ao Acórdão 1102/2020-TCU-Plenário que, por sua vez, conheceu e negou provimento a recurso de reconsideração interposto pela recorrente em face do Acórdão 2491/2016-TCU-Plenário.
A parte dispositiva do Acórdão 2491/2016-TCU-Plenário foi vazada nos seguintes termos:
VISTOS, relatados e discutidos estes autos de tomada de contas especial, constituído por força do subitem 9.1 do Acórdão 1452/2011-TCU-Plenário, proferido no bojo do processo TC Processo 007.429/2010-0, que tratou de auditoria nas obras de ampliação do Aeroporto de Vitória/ES, no âmbito do Fiscobras 2010, em desfavor de Jose Roberto Jung Santos, Ricardo Braga Vieira e das empresas Tecnosolo Engenharia S/A e Cobrape - Cia. Brasileira de Projetos e Empreendimentos;
ACORDAM os Ministros do Tribunal de Contas da União, reunidos em Sessão do Plenário, ante as razões expostas pelo Relator, em:
9.1. com fundamento nos arts. 1º, inciso I, c/c art. 16, inciso III, alínea "c", da Lei 8.443/1992, c/c os arts. 19 e 23, inciso III, da mesma Lei, e com arts. 1º, inciso I, 209, inciso III, 210 e 214, inciso III, do Regimento Interno do TCU (RITCU) , julgar irregulares as contas de José Roberto Jung Santos (XXX.576.787-XX) , Gerente de Empreendimentos do Aeroporto de Vitória, de Ricardo Braga Vieira (XXX.884.857-XX) , Coordenador de Acompanhamento de Contratos, e das empresas Tecnosolo Engenharia e Tecnologia de Solos e Empreendimentos S/A (33.111.246/0001-90) e Cobrape - Cia. Brasileira de Projetos e Empreendimentos (58.645.219/0001-28) , condenando-os, solidariamente, ao pagamento das quantias a seguir especificadas, fixando-lhes prazo de quinze dias, a contar do recebimento da notificação, para que seja comprovado perante este Tribunal (art. 214, inciso III, alínea "a", do RITCU) o recolhimento da dívida aos cofres da Empresa Brasileira de Infraestrutura Aeroportuária (Infraero) , atualizada monetariamente e acrescida dos juros de mora, calculada das datas discriminadas até a data do efetivo recolhimento, na forma da legislação em vigor, em virtude do pagamento por serviços não executados no âmbito do contrato 041-ST/2005/0023:
	Medição
	Valor (R$) 
	Data do pagamento

	38
	115.821,81
	1°/9/2008

	39
	218.072,74
	24/10/2008

	40
	218.072,74
	1°/12/2008

	41
	218.072,74
	2/12/2008

	42
	229.687,07
	26/12/2008

	43
	226.191,81
	11/2/2009

	44
	326.831,27
	17/3/2009

	45
	195.938,23
	15/4/2009

	46
	156.759,85
	18/5/2009

9.2. com fundamento no art. 57 da Lei 8.443/1992 c/c o art. 267 do RITCU, aplicar a José Roberto Jung Santos (XXX.576.787-XX) , a Ricardo Braga Vieira (XXX.884.857-XX) e às empresas Tecnosolo Engenharia e Tecnologia de Solos e Empreendimentos S/A (33.111.246/0001-90)  e Cobrape - Cia. Brasileira de Projetos e Empreendimentos (58.645.219/0001-28) , individualmente, multa no valor de R$ 300.000,00 (trezentos mil reais) , fixando-lhes o prazo de 15 (quinze) dias, a contar da notificação, para comprovar, perante este Tribunal, o recolhimento da dívida aos cofres do Tesouro Nacional, nos termos do art. 214, inciso III, alínea "a", do RITCU, atualizada monetariamente desde a data deste acórdão até a data do efetivo recolhimento, se for paga após o vencimento, na forma da legislação em vigor;
9.3. autorizar, nos termos do art. 28, inciso II, da Lei 8.443/1992, desde logo, a cobrança judicial da dívida, caso não atendida a notificação;
9.4. autorizar, caso requerido, o pagamento das dívidas do responsável em até 36 (trinta e seis) parcelas mensais e consecutivas, nos termos do art. 26 da Lei 8.443/1992 c/c o art. 217 do RITCU, fixando-lhe o prazo de quinze dias, a contar do recebimento das notificações, para comprovar perante o Tribunal o recolhimento da primeira parcela, e de trinta dias, a contar da parcela anterior, para comprovar o recolhimento das demais parcelas, na forma prevista na legislação em vigor;
9.5. alertar o responsável de que a falta de comprovação do recolhimento de qualquer parcela importará o vencimento antecipado do saldo devedor, nos termos do art. 217, § 2º, do RITCU;
9.6. encaminhar cópia deste acórdão, bem como do relatório e do voto que o fundamentam, ao Procurador-Chefe da Procuradoria da República no Espírito Santo e à Procuradoria da República no Distrito Federal, mencionando, nesse último caso, o Inquérito Civil 1.17.000.000550/2011-37, nos termos do art. 16, § 3º, da Lei 8.443/1992 c/c o art. 209, § 7º, do RITCU, para adoção das medidas que entenderem cabíveis;
                             								 (grifei) 
Em síntese, a embargante alega que o acórdão guerreado incorreu em omissões decorrentes da não-individualização da conduta da empresa Cobrape em relação à irregularidade que ensejou a sua condenação em débito e multa, além da ausência de consideração do fato de o Segundo Termo Aditivo Segundo Termo Aditivo ao Contrato 041-ST/2005/0023 ter abrangido, além das atividades de inventário, a prorrogação de serviços previstos no escopo do contrato original, cuja prestação havia sido regularmente executada.
Ao final, protesta por que sejam conhecidos os declaratórios, para, no mérito, serem acolhidos.
É relatório.

Thais Strozzi Coutinho Carvalho (19573/OAB-DF); Elísio de Azevedo Freitas (18596/OAB-DF); Guilherme Gonçalves Martin (42989/OAB-DF); Giuseppe Giamundo Neto (234412/OAB-SP); Camillo Giamundo (305964/OAB-SP); Fernanda Leoni (330251/OAB-SP); Tereza Cristina Gavinho (149120/OAB-RJ) e outros.

Não atuou.

TOMADA DE CONTAS ESPECIAL. OBRAS DE AMPLIAÇÃO E REFORMA DO AEROPORTO DE VITÓRIA/ES. PARALISAÇÃO. CELEBRAÇÃO DE SEGUNDO TERMO ADITIVO A CONTRATO SECUNDÁRIO DE CONSULTORIA TÉCNICA E APOIO À FISCALIZAÇÃO DE PROJETOS, DE ORÇAMENTOS E DA EXECUÇÃO DAS OBRAS E SERVIÇOS DE ENGENHARIA DA UNIDADE AEROPORTUÁRIA. NÃO-COMPROVAÇÃO DA REALIZAÇÃO DOS SERVIÇOS AVENÇADOS DE REALIZAÇÃO DE INVENTÁRIO. IRREGULARIDADE. DÉBITO. MULTA. REJEIÇÃO DE EMBARGOS DE DECLARAÇÃO OPOSTOS POR RESPONSÁVEIS. RECURSOS DE RECONSIDERAÇÃO. CONHECIMENTO. ARGUMENTOS INSUFICIENTES PARA ALTERAR A DECISÃO RECORRIDA. NEGATIVA DE PROVIMENTO. CIÊNCIA. EMBARGOS DE DECLARAÇÃO. REJEIÇÃO. NOVOS EMBARGOS DE DECLARAÇÃO. CARÁTER PROTELATÓRIO. RECEBIMENTO DA PEÇA COMO MERA PETIÇÃO. MULTA. DETERMINAÇÃO. CIÊNCIA.

TOMADA DE CONTAS ESPECIAL (TCE)

não atuaram.

Cuidam os autos de embargos de declaração opostos pela Cobrape - Companhia Brasileira de Projetos e Empreendimentos (peça 272) ao Acórdão 1685/2020-TCU-Plenário, o qual conheceu e rejeitou recurso de mesma espécie manejado pela embargante em face do Acórdão 1102/2020-TCU-Plenário que, por sua vez, negou provimento ao recurso de reconsideração interposto pela recorrente contra o Acórdão 2491/2016-TCU-Plenário, relatado pelo E. Ministro Bruno Dantas.
O Acórdão 2491/2016-TCU-Plenário julgou irregular tomada de contas especiais instaurada em desfavor da embargante e a condenou, solidariamente com outros agentes públicos e privados, ao ressarcimento de dano e, individualmente, ao pagamento de sanção pecuniária em decorrência de realização de gastos sem comprovação da prestação de serviços acordados no Segundo Termo Aditivo ao Contrato 041-ST/2005/0023, firmado entre a Empresa Brasileira de Infraestrutura Aeroportuária (Infraero) e o consórcio formado pelas empresas Companhia Brasileira de Projetos e Empreendimentos e Tecnosolo Engenharia S.A..
Exame perfuntório da peça recursal evidencia, mais uma vez, o manto protelatório do expediente ao questionar, por via dos declaratórios, a falta de individualização da conduta, a natureza jurídica, o alcance e a efetiva execução dos serviços avençados no Segundo Termo Aditivo ao Contrato 041-ST/2005/0023, a implicar a rediscussão de conteúdo probatório e nova apreciação dos fatos, incabíveis na espécie. 
Tanto o relatório como o voto da decisão fustigada foram expressos em afirmar que os argumentos do embargante haviam sido enfrentados em etapas processuais e decisões anteriores do processo, tendo individualizado as condutas dos agentes públicos e de terceiros responsáveis, assim como demonstrou a inexecução da avença, a ensejar a condenação em débito e multa.
Nessas condições, recebo a inicial como mera petição nos termos do artigo 287, § 6º, do Regimento Interno do TCU, porquanto a responsável havia sido advertida expressamente sobre essa possibilidade pelo Acórdão 1685/2020-TCU-Plenário, caso viesse a aviar recurso de mesma espécie com caráter protelatório.
Dado que já é o terceiro expediente recursal utilizado pela responsável com as mesmas alegações anteriormente examinadas, percebe-se o patente intento da empresa em dificultar o exercício das competências constitucionais por este Tribunal, a tumultuar a marcha processual e a subtrair o tempo do corpo técnico desta Casa e dos membros deste colegiado que poderia ser utilizado em processos de maior materialidade e relevância.
Nada obsta, porém, que a interessada, em face do princípio da inafastabilidade de jurisdição, possa instar o Poder Judiciário a fim de defender o seu direito, jamais o manejo interminável de expedientes recursais procrastinatórios perante esta Corte de Contas.  
No intuito de inibir ou prevenir essa conduta, aplico à Companhia Brasileira de Projetos e Empreendimentos a multa prevista no artigo 58 da Lei 8.443/1992 c/c o artigo 1.026, § 2º, do Código de Processo Civil, na forma do artigo 298 do Regimento Interno do TCU.
Alerto, ainda, à empresa Cobrape que a reiteração de embargos protelatórios ensejará a elevação da penalidade, bem como a interposição de qualquer outro recurso ficará condicionada ao depósito prévio do valor da multa, conforme artigo 298 do Regimento Interno, c/c o artigo 1026, § 3º, da Lei 13.105/2015.
Ante o exposto, voto no sentido de que o Tribunal adote o acórdão que ora submeto à deliberação deste Colegiado.
TCU, Sala das Sessões Ministro Luciano Brandão Alves de Souza, em 12 de agosto de 2020.
WALTON ALENCAR RODRIGUES 
Relator